臺灣高等法院刑事判決
111年度侵上訴字第114號
上　訴　人　臺灣臺北地方檢察署檢察官
被　　　告　黃○○　
　　　　　　　　　　
　　　　　　　　　　
指定辯護人　本院公設辯護人王永炫
上列上訴人因被告妨害性自主案件，不服臺灣臺北地方法院109
年度侵訴字第68號，中華民國111年4月13日第一審判決（起訴案
號：臺灣臺北地方檢察署109年度偵字第16250號），提起上訴，
本院判決如下：
    主  文
原判決關於緩刑所附之負擔撤銷。
黃○○緩刑期間付保護管束，並應為下列事項：⑴應於緩刑期內向
檢察官指定之政府機關、政府機構、行政法人、社區或其他符合
公益目的之機構或團體，提供貳佰肆拾小時之義務勞務；⑵應於
本判決確定之日起貳年內接受貳拾小時之法治教育課程。
其他上訴駁回。
    事實及理由
一、按刑事訴訟法施行法第7條之13前段規定：中華民國110年5
    月31日修正通過之刑事訴訟法施行前，已繫屬於各級法院之
    案件，於施行後始適用修正前刑事訴訟法第348條規定。又
    新修正之刑事訴訟法第348條規定已於110年6月16日公布，
    依中央法規標準法第13條規定，自本條公布之日起算至第3 
    日起即於同年6月18日即已發生效力。換言之，於110年6月1
    8日後（包括當日）繫屬於各級法院之案件，均應依修正後
    之刑事訴訟法第348條規定處理，此亦為最高法院新近所持
    之一致見解（最高法院110年度台上字第5375號、第6211號
    判決意旨參照）。查修正後之刑事訴訟法第348條係規定：
    （第1項）上訴得對於判決之一部為之。（第2項）對於判決
    之一部上訴者，其有關係之部分，視為亦已上訴。但有關係
    之部分為無罪、免訴或不受理者，不在此限。（第3項）上
    訴得明示僅就判決之刑、沒收或保安處分一部為之。本件原
    審認定被告黃○○係犯刑法第221條第1項強制性交罪，依刑法
    第59條規定減輕其刑後，量處被告有期徒刑二年，暨諭知緩
    刑五年之宣告，緩刑期內付保護管束，並應於本判決確定之
    日起一年內，接受法治教育課程四場次。檢察官不服原判決
    ，於111年4月25日提起上訴，並於111年5月12日繫屬於本院
    ，此有蓋用本院收文章之原審法院111年5月11日北院忠刑信
    109侵訴68字第1110004250號函附卷可稽（見本院卷第3頁）
    ，依首揭規定與說明，自應適用修正後之刑事訴訟法第348
    條定其上訴範圍。而檢察官於其上訴書及本院準備程序時已
    言明僅就原判決之刑提起上訴（見本院卷第21、44頁），而
    被告則未對原判決提起上訴，故本件上訴範圍只限於原判決
    之刑部分，檢察官未表明上訴之認定犯罪事實（即原判決之
    論罪）等其餘部分，則不在上訴範圍。
二、本判決關於犯罪事實、證據、論罪理由及所犯法條之認定，
    均引用第一審判決書之記載（如附件）。　　
三、刑之說明：
    按刑法第59條關於犯情可憫、減輕其刑的規定，屬事實審法
    院得依職權裁量的事項，法院除據具體個案犯罪，斟酌其情
    狀，有無可堪憫恕之外，並以行為人的責任為基礎，審酌刑
    法第57條所列各項罪責因素後，予以整體評價，而為科刑輕
    重標準的衡量，使罰當其罪，以實現刑罰權應報正義，並兼
    顧犯罪一般預防與特別預防的目的，倘其未有逾越法律所規
    定範圍，或明顯濫用其權限情形，即不得單憑主觀，任意指
    摘為違法（最高法院111年度台上字第1174號判決意旨參照
    ）。查，被告為本件犯行固有不該，然其於行為時並無犯罪
    紀錄，有本院被告前案紀錄表在卷可考，素行尚稱良好，
　　又被告於案發前經由交友軟體認識告訴人即代號AW000-A109
    163號女子（下稱A女），並曾陪同A女就醫等情，業據A女於
    偵訊、原審證述在卷（見偵卷第107頁背面、109頁，原審卷
    第131頁），足見雙方具有一定交誼關係，被告於警詢、偵
    查及原審準備程序雖否認犯行，然於原審審理時坦承強制性
    交犯行，供稱：我知道錯了，希望給我一次機會，我會好好
    改過等語（見原審卷第274頁），並於原審審理前與A女達成
    調解，於111年3月3日賠償A女新臺幣（下同）130萬元，有
    調解筆錄、國內匯款申請書在卷可參（見原審卷第281至284
    頁），應認被告犯後積極賠償A女，並於本院坦承因對A女有
    好感而為本案犯行（見本院卷第44、68頁），堪認被告犯後
    已有悔悟之意，積極給付賠償金彌補A女所受之損害，並參
    酌A女與被告達成調解時，其同意被告履行調解賠償金後，
    不再追究被告之本案刑事責任等語，有調解筆錄在卷可參。
    是以其情節論，惡性尚非重大，且A女亦由告訴代理人於原
    審表示：如被告履行和解條件，A女同意原諒被告，請法院
    給予被告緩刑等語（見原審卷第274至275頁），若以刑法第
    221條第1項所規定之法定最低度刑而科處有期徒刑三年，實
    屬情輕法重，在客觀上應足以引起一般之同情，有堪資憫恕
    之處，本院認依其情狀處以相當之有期徒刑，即足以懲儆，
    並可達防衛社會之目的，爰依刑法第59條之規定，酌量減輕
    其刑。　
四、維持部分原判決（即宣告刑及緩刑部分）之理由：　　
(一)原審因而本於相同見解，依刑法第59條規定減輕其刑，並審
    酌被告以原判決事實欄所示強暴、脅迫方式，對A女為強制
    性交犯行，對他人性自主決定權未予尊重，自應受一定程度
    之刑事非難，惟念被告前無犯罪科刑紀錄，生活態度尚稱良
    好，兼衡被告犯罪之動機、手段、對A女所生之危害程度、
    被告於原審終能坦承犯行，並與A女達成調解且履行完畢之
    犯後態度及其智識程度、家庭經濟狀況（見原審卷第275頁
    ）等一切情狀，量處被告有期徒刑二年；並說明：被告前無
    犯罪科刑紀錄，其因一時失慮，致罹刑章，事後終能坦承犯
    行，足認尚有悔意，堪認被告經此罪刑之宣告，當知所警惕
    ，信無再犯之虞，並參諸告訴代理人於原審表達A女同意法
    院給予被告緩刑，業見前述，因認所宣告之刑，以暫不執行
    為適當，依刑法第74條第1項第1款規定，對被告宣告緩刑五
    年等旨。經核原審之量刑及緩刑年限之宣告尚屬妥適，並無
    不合。　　
(二)檢察官上訴意旨略以：被告雖與A女達成和解，賠償A女130
    萬元，A女並拋棄其餘請求權，然强制性交罪係處3年以上10
    年以下之有期徒刑，實屬重罪，可否因A女事後原諒一事，
    即給予緩刑，仍有疑義，且原審僅認被告坦承犯行及刑法第
    221條之刑期過重，即依刑法第59條酌減之，並未敘明其顯
    可憫恕之事由，況被告原於偵審時均矢口否認上開犯行，直
    至最後審理庭方改變策略而予以認罪，是否真心悔過，不無
    疑義?原審所量處之刑度尚屬妥適，惟予以緩刑則認不符一
    般社會之期待。另根據司法院量刑趨勢建議系統，無論就犯
    罪手段及被告認罪時間，均應從重評價其刑，遑論依刑法第
    59條規定酌減其刑，請斟酌上情，將原判決撤銷，更為適當
    合法之判決等語。
(三)按關於刑之量定（含緩刑宣告與否），係屬法院得依職權自
    由裁量的事項，法院除就具體個案犯罪，斟酌其犯罪情狀，
    有無可堪憫恕之情外，並以行為人的責任為基礎，審酌刑法
    第57條所列各項罪責因素後予以整體評價，而為科刑輕重標
    準的衡量，使罰當其罪，以實現刑罰權應報正義，並兼顧犯
    罪一般預防與特別預防的目的，倘未逾越法律所定範圍，或
    客觀上顯然濫用權限，即不得任意指摘為違法（最高法院10
    7年度台上字第4533號判決要旨參照）。查：
  1.原審斟酌全案情節後，就被告如何得依刑法第59條規定減輕
    其刑，如何符合緩刑之要件而得宣告其緩刑之理由，已於原
    判決論述甚詳，俱見前述，是原審判決就被告強制性交犯行
    既已詳細記載認定被告犯罪之證據及理由，並依刑法第59條
    規定減輕其刑，審酌關於刑法第57條科刑之一切情狀，量處
    被告有期徒刑二年，並宣告緩刑五年，係合法行使其量刑裁
    量權，於客觀上既未逾越法定刑度，亦無量刑明顯過輕之情
    ，難認有何違法或不當之處。檢察官上訴意旨先稱原審所量
    處之刑度尚屬妥適云云，又稱根據司法院量刑趨勢建議系統
    ，無論就犯罪手段及被告認罪時間，均應從重評價其刑，指
    摘原判決量刑不當云云，是檢察官上訴意旨指摘原判決量刑
    不當之理由，前後矛盾，已難憑採，況司法院建置之量刑趨
    勢建議系統，僅供個案刑罰裁量之參考，並無拘束相關個案
    之法律上效力，另案之刑度裁量與本件不法內涵之衡量，亦
    無必然之關聯，自不得資為本件量刑輕重之依據。準此，檢
    察官上訴意旨，執司法院量刑趨勢建議系統之建議刑度，而
    為指摘原判決量刑過輕，難認有據。
  2.審諸被告於案發前經由交友軟體認識A女，並曾陪同A女就醫
    等情，雙方具有一定交誼關係，被告於原審審理時坦承強制
    性交犯行，並於原審審理前與A女達成調解，履行賠償完畢
    ，堪認被告犯後已有悔悟之意，積極給付賠償金彌補A女所
    受之損害，並參酌A女與被告達成調解，表示宥恕被告，請
    求法院給予被告緩刑之機會，業見前述，且A女於本院經合
    法傳喚未到庭（見本院卷第55、59頁），亦未再以書狀陳述
    意見；復參以被告於原審及本院自陳現從事軟體工程師工作
    （見原審卷第275頁，本院卷第67頁），應認其所受之刑有
    暫不執行為適當之情。從而原審之量刑及緩刑宣告，並無不
    當。是以，檢察官徒執前詞，指摘原審依刑法第59條減刑及
    宣告緩刑有所違誤，自無足取，檢察官此部分上訴為無理由
    ，應予駁回。
五、撤銷改判（即原判決諭知緩刑所附之負擔部分）之理由：　
(一)原審經詳細審酌後，為避免被告心存僥倖，仍認有課予一定
    負擔之必要，依刑法第93條第1項第1、2款之規定，諭知於
    緩刑期間付保護管束，併依刑法第74條第2項第8款規定，命
    被告應於本判決確定之日起一年內，接受四場次之法治教育
    課程，以冀導正其法律觀念，固非無見。惟查，考量被告於
    警詢、偵查及原審準備程序均否認犯行，心存僥倖，及至原
    審詰問相關證人後始坦承強制性交犯行，不無特殊預防之需
    求，原判決關於緩刑僅附法治教育四場之緩刑條件，確不足
    以彰顯被告行為對A女身心健全發展之傷害程度與犯罪預防
    。本件檢察官上訴雖無理由，然原審判決關於緩刑所附之負
    擔部分既有上述不當，自應由本院將緩刑宣告所附之負擔撤
    銷改判。　　
(二)為使被告深知警惕，建立正確的法治觀念，有賦予一定負擔
    之必要，爰依刑法第93條第1項規定，於緩刑期間付保護管
    束，併諭知被告應向檢察官指定之政府機關、政府機構、行
    政法人、社區或其他符合公益目的之機構或團體提供240小
    時義務勞務，及於本判決確定之日起二年內，接受20小時之
    法治教育課程，以啟自新。末依刑法第75條之1第1項第4款
    規定，受緩刑之宣告而違反上開本院所定負擔，情節重大，
    足認原宣告之緩刑難收其預期效果，而有執行刑罰之必要者
    ，得撤銷其宣告，併此敘明。　
　據上論斷，應依刑事訴訟法第368條、第369條第1項前段，刑
  法第74條第2項第5款、第8款，判決如主文。　
　本案經檢察官林彥良到庭執行職務。
中　　華　　民　　國　　111 　年　　6 　　月　　30　　日
                  刑事第二庭    審判長法　官  遲中慧
　　　　　　　　                   　 法　官  李世華
　　　　　　　　　　　　　　          法　官  楊志雄
以上正本證明與原本無異。
如不服本判決，應於收受送達後20日內向本院提出上訴書狀，其
未敘述上訴之理由者並得於提起上訴後20日內向本院補提理由書
（均須按他造當事人之人數附繕本）「切勿逕送上級法院」。
                                      書記官  林昱廷
中　　華　　民　　國　　111 　年　　6 　　月　　30　　日

【附件】
臺灣臺北地方法院刑事判決
109年度侵訴字第68號
公　訴　人　臺灣臺北地方檢察署檢察官
被　　　告　黃○○　
　　　　　　　　　　
　　　　　　　　　　
選任辯護人　徐人和律師
上列被告因妨害性自主罪案件，經檢察官提起公訴（109年度偵
字第16250號），本院判決如下：
    主  文
黃○○犯強制性交罪，處有期徒刑貳年。緩刑伍年，緩刑期內付保
護管束，並應於本判決確定之日起壹年內，接受法治教育課程肆
場次。
    事  實
一、黃○○與代號AW000-A109163號女子（民國00年00月生，下稱A
    女） 於109年4月19日，透過「愛派」網路交友軟體聊天認
    識，曾發生性關係，惟因A女與前男友藕斷絲連，不願與黃○
    ○再行交往。黃○○仍不放手，於民國109年5月2日上午7時許
    ，先致電多通予A女要求見面，A女以疲累為由拒絕，黃○○竟
    直接前往A女住處樓下等候，刻意告知若不見面將找A女家人
    聊天，且A女之筆電充電器放在其租處，將帶A女回其租屋處
    拿取等語，A女因不願家人遭受騷擾而應允見面，於同日上
    午10時許，黃○○遂帶同A女至臺北市○○區○○○路00巷00號0樓
    其租屋處聊天，A女先使用筆記型電腦處理工作事宜，然至
    同日中午12時許，A女處理公事已畢，開始與黃○○溝通雙方
    感情問題，A女先表示仍放不下前男友，黃○○則力勸A女與前
    男友斷絕聯絡、封鎖刪除前男友聊天紀錄，甚至提及可「處
    理」之，並表達其對A女之情意，A女聽聞不禁擔心前男友之
    安危，適於同日12時50分許，A女之診所老闆甲○○傳送訊息
    要求查詢資料，正逢A女以手機查詢網路資料之際，黃○○一
    時慾求不滿，竟基於強制性交之犯意，先徒手觸摸A女胸部
    ，並將其衣物強行脫下，並挾身形、氣力優勢將A女強行壓
    制在床，A女以下體感染為由拒絕發生性關係，黃○○仍強行
    脫去A女內外褲後，強行將生殖器插入A女陰部內，A女於過
    程中閉眼持續表達「不要」，哭求不要繼續，並因懼怕而不
    斷抽搐，黃○○仍以生殖器持續抽插射精於A女陰道內，以此
    強暴方式為強制性交得逞。事畢，A女哭泣不已，適於同日
    下午1時56分許，A女診所老闆甲○○之配偶即該診所醫師乙○○
    來電要求A女急送隨身碟至診所，A女遂於同日下午2時14分
    許，自行搭乘計程車返家拿取隨身碟送至診所，甲○○、乙○○
    見A女神色有異，經詢問A女得知上情，嗣陪同A女至警局報
    案而查悉上情。
二、案經A女訴由臺北市政府警察局松山分局報告臺灣臺北地方
    檢察署檢察官偵查起訴。
    理  由
一、程序部分：
(一)依性侵害犯罪防治法第12條第2項之規定，司法機關所製作
    必須公示之文書，不得揭露足以識別被害人身分之資訊。故
    本件判決書關於告訴人A女僅記載其代號，其姓名、年籍及
    住居所均詳卷，先予敘明。
(二)次按被告以外之人於審判外之言詞或書面陳述，除法律有規
    定者外，不得作為證據。惟被告以外之人於審判外之陳述，
    經當事人於審判程序同意作為證據，法院審酌該言詞陳述或
    書面陳述作成時之情況，認為適當者，亦得為證據。當事人
    、代理人或辯護人於法院調查證據時，知有第159條第1項不
    得為證據之情形，而未於言詞辯論終結前聲明異議者，視為
    有前項之同意，刑事訴訟法第159條第1項、第159條之5分別
    定有明文。查卷附據以嚴格證明被告犯罪事實有無之屬傳聞
    證據之證據能力，當事人並未於本件言詞辯論終結前聲明異
    議（見本院卷第269至273頁），本院審酌各該證據查無有何
    違反法定程序取得之情形，亦無顯有不可信與不得作為證據
    等情，因認為適當，故均有證據能力。
二、上揭犯罪事實，業據被告黃○○於本院審理中坦承不諱（見本
    院卷第54至第57、273至274頁），核與證人即告訴人A女於
    警詢、偵訊時及本院審理中之證述、A女診所老闆甲○○於偵
    訊時及本院審理中、甲○○之配偶乙○○、該診所負責人丙○○於
    本院審理中之證述相符（見偵卷不公開卷第23至35、107至1
    14、185至191頁，本院卷第130至152、173至227頁），並有
    被告租屋處現場圖1紙及照片4張、上開診所現場圖2紙及照
    片23張、臺北市立聯合醫院仁愛院區109年5月2日受理疑似
    性侵害事件驗傷診斷書、忠孝世賓婦產科診所109年7月10日
    診斷證明書、109年8月20日忠字第1091110801號函暨所附病
    歷表、處方籤、內政部警政署刑事警察局109年7月7日刑生
    字第1090068202號鑑定書、A女手機通聯紀錄、簡訊截圖、U
    BER叫車紀錄、與被告、甲○○之通訊軟體LINE對話紀錄、與
    被告、被告友人之通話錄音譯文各1份在卷可稽（見偵卷第6
    1、63至64、195至198頁，偵卷不公開卷第49至57、83至85-
    2、139、141至149、157、167、171至174、175至181、209
    至213、227至238、273至287頁），足認被告前開任意性之
    自白與事實相符，得作為被告有罪之證據。是本件事證明確
    ，被告犯行洵堪認定，應依法論科。
三、論罪科刑：
(一)核被告所為，係犯刑法第221條第1項之強制性交罪。被告觸
    摸A女胸部之猥褻低度行為，為被告以生殖器插入A女陰道之
    性交高度行為吸收，不另論罪。
(二)又按刑法第221條第1項強制性交罪之情節不一，動機互異，
    危害程度有別，法律科處此類犯罪所設之法定最低本刑卻同
    為「3年以上10年以下有期徒刑」，不可謂不重，於此情形
    ，倘依其情狀處以相當之有期徒刑，即足以懲儆，並可達防
    衛社會之目的者，自非不可依客觀之犯行與主觀之惡性二者
    加以考量其情狀，審酌是否有其可憫恕之處，而適用刑法第
    59條規定酌量減輕其刑，期使個案裁判之量刑，符合比例原
    則。本件被告對A女所犯強制性交犯行，雖不可取，惟考量
    被告於本院審理中終能坦承犯行，並與A女達成調解且已履
    行完畢（見本院卷第281至282、284頁），堪認被告非極惡
    之人，本案苟依刑法第221條第1項之法定本刑科處最輕本刑
    有期徒刑3年，猶嫌過重，客觀上容有情堪憫恕之處，爰依
    刑法第59條規定酌減其刑。
(三)爰審酌被告以前揭事實欄所示強暴、脅迫方式，對A女為強
    制性交犯行，對他人性自主決定權未予尊重，自應受一定程
    度之刑事非難。惟念被告前無犯罪科刑紀錄，有臺灣高等法
    院被告前案紀錄表1份在卷可查（見本院卷第277頁），生活
    態度尚稱良好。兼衡本件犯行之動機、手段、對A女所生之
    危害程度、被告犯後態度（於本院審理中終能坦承犯行，並
    與A女達成調解履行完畢）、智識程度、家庭經濟狀況（見
    本院卷第275頁）等一切情狀，量處如主文所示之刑。
(四)被告前無犯罪科刑紀錄，已如前述。其因一時失慮，致罹刑
    章，事後終能坦承犯行，足認尚有悔意，堪認被告經此罪刑
    之宣告，當知所警惕，信無再犯之虞。另參諸告訴代理人於
    本院審理中陳稱：如被告履行和解條件，則A女同意原諒被
    告，請給予被告緩刑之機會等語（見本院卷第274至275頁）
    。本院認為所宣告之刑，以暫不執行為適當，應依刑法第74
    條第1項第1款，併予宣告緩刑5年。惟被告所犯為刑法第91
    條之1所列之罪，且為避免被告心存僥倖，仍認有課予一定
    負擔之必要，併依刑法第74條第2項第8款規定，命被告應於
    本判決確定之日起1年內，接受4場次之法治教育課程，以冀
    導正其法律觀念，並依刑法第93條第1項第1、2款之規定，
    諭知於緩刑期間付保護管束，以觀後效。倘被告未記取教訓
    而再犯，或未遵循前揭應行負擔之事項且情節重大，足認原
    宣告之緩刑難收其預期效果，而有執行刑罰之必要者，檢察
    官得聲請撤銷上開緩刑之宣告，併予敘明。
據上論斷，應依刑事訴訟法第299條第1項前段，判決如主文。
本案由檢察官邱曉華提起公訴，經檢察官李明哲到庭執行職務。
中　　華　　民　　國　　111 　年　　4 　　月　　13　　日
                  刑事第三庭  審判長法  官  王筑萱
　　　　　　　　　
                                    法  官  許峻彬
　　　　　　　　　　　　　　　　　　
                                    法  官  馮昌偉
上正本證明與原本無異。 
如不服本判決應於收受送達後20日內向本院提出上訴書狀，並應
敘述具體理由；其未敘述上訴理由者，應於上訴期間屆滿後20日
內向本院補提理由書（均須按他造當事人之人數附繕本）「切勿
逕送上級法院」。告訴人或被害人如對於本判決不服者，應具備
理由請求檢察官上訴，其上訴期間之計算係以檢察官收受判決正
本之日期為準。 因疫情而遲誤不變期間，得向法院聲請回復原
狀。
                                    書記官  鄭如意
中　　華　　民　　國　　111 　年　　4 　　月　　13　　日
附錄本件論罪科刑法條：
中華民國刑法第221條
對於男女以強暴、脅迫、恐嚇、催眠術或其他違反其意願之方法
而為性交者，處3年以上10年以下有期徒刑。
前項之未遂犯罰之。